ACORDAO-COMPLETO-2347290

ACÓRDÃO 4508/2019 ATA 20/2019 - PRIMEIRA CÂMARA

VISTOS, relatados e discutidos estes autos de pensões civis concedidas pela Fundação Universidade Federal de Mato Grosso do Sul,
ACORDAM os Ministros do Tribunal de Contas da União, reunidos em sessão da Primeira Câmara, diante das razões expostas pelo Relator, com fundamento nos arts. 71, inciso III, da Constituição Federal, 1º, inciso V, 39, inciso II, e 45 da Lei 8.443/1992, em:
9.1. considerar prejudicado, por perda de objeto, nos termos do art. 260, § 5º, do Regimento Interno, o exame dos atos alusivos às pensões civis instituídas pelos ex-servidores Anézia Lopes Diniz, Florêncio Wanderley dos Santos, Orides Teodoro e Ubirajara Sebastião de Castro;
9.2. considerar legais os atos de pensão civil instituídos pelos ex-servidores Edilon Rodrigues da Silva, Elizabete Moraes Griao de Oliveira, Fernando Alves Machado, Herberto Calado Rebelo, João Felix Godoy Gabino, Luis Bezerra da Rocha, Mauro Rogério de Barros Wanderley, Nelson Postaue, Nilce Chaves dos Santos, Orlando Sampaio Gomes, Sandra Maria Cabral Espíndola Borges, Sebastião Melo da Silva e Valmiro Bento Martins, ordenando seu registro;
9.3. considerar ilegal a pensão civil concedida à sra. Jacy da Silva Paulino, viúva do ex-servidor Severino Paulino de Lima, recusando seu registro;
9.4. dispensar o ressarcimento das quantias indevidamente recebidas, em boa-fé, pela sra. Jacy da Silva Paulino, consoante o Enunciado 106 da Súmula de Jurisprudência deste Tribunal;
9.5. determinar à Fundação Universidade Federal de Mato Grosso do Sul, com fulcro nos arts. 71, inciso IX, da Constituição Federal, 262 do Regimento Interno e 6º, § 2º, da Resolução TCU 206/2007, que:
9.5.1. faça cessar, no prazo de 15 (quinze) dias, contado a partir da ciência desta deliberação, os pagamentos decorrentes do ato considerado ilegal, sob pena de responsabilidade solidária da autoridade administrativa omissa;
9.5.2. dê ciência do inteiro teor desta deliberação à sra. Jacy da Silva Paulino, alertando-a de que o efeito suspensivo proveniente da interposição de eventuais recursos, caso não providos, não a exime da devolução dos valores indevidamente percebidos após a notificação;
9.5.3. envie a esta Corte de Contas, no prazo de 30 (trinta) dias, por cópia, comprovante de que a sra. Jacy da Silva Paulino teve ciência desta deliberação;
9.6. determinar à Sefip que:
9.6.1. proceda ao destaque dos atos de pensão civil alusivos aos ex-servidores Alcides Rodrigues de Anunciato Neto, Paulo César Persi e Vanderli Pereira do Carmo e, previamente à instrução do novo processo, investigue os aspectos suscitados no voto condutor desta deliberação e, na hipótese de configurada a ocorrência de falha passível de ensejar a negativa de registro dos atos, promova a oitiva dos interessados a respeito;
9.6.2. monitore o cumprimento das medidas indicadas no item 9.5.

Apreciação, para fins de registro, de pensões civis concedidas pela Fundação Universidade Federal de Mato Grosso do Sul.

Primeira Câmara

3. Interessados: Ana Beatriz Sperb Wanderley (XXX.547.451-XX); Anahi Aguirre Gabinio (XXX.244.801-XX); Aparecida Maria Duarte Dias (XXX.814.271-XX); Camila Carvalho Rebelo (XXX.271.961-XX); Cândido dos Santos (XXX.028.981-XX); Dayanne Aline Duarte da Silva (XXX.647.211-XX); Dinorah Holland dos Santos (XXX.823.921-XX); Dorilda dos Santos Teodoro (XXX.524.051-XX); Eliton Augusto Anunciato (XXX.945.461-XX); Evaristo Dias da Silva Neto (XXX.498.811-XX); Francisco Bento Martins (XXX.790.501-XX); Gilmar da Silva Paulino (XXX.993.291-XX); Ione Pereira da Silva (XXX.247.601-XX); Jacy da Silva Paulino (XXX.048.401-XX); Jansller Felippe Chaves dos Santos Azambuja (XXX.685.711-XX); Joana Darc Anunciato (XXX.186.811-XX); José Carlos Griao de Oliveira (XXX.443.931-XX); Juliane Chaves dos Santos (XXX.859.161-XX); Laura de Castro Lara (XXX.642.171-XX); Leonardo Duarte da Silva (XXX.237.281-XX); Lucimari Alencar Alves de Melo e Castro (XXX.867.771-XX); Lucival Bento Martins (XXX.482.301-XX); Luiz Carlos Ferreira Borges (XXX.956.011-XX); Márcia Débora Duarte da Silva (XXX.761.721-XX); Marcos Aurélio Anunciato (XXX.654.461-XX); Margarida Maria Carvalho Rebelo (XXX.895.472-XX); Maria Elisia Aguirre (XXX.768.731-XX); Maria Helena Sperb Wanderley (XXX.886.301-XX); Maria Helena da Silva Paulino (XXX.070.791-XX); Maria Luisa Libório Postaue (XXX.132.221-XX); Maria das Dores Viana Gomes (XXX.677.901-XX); Marilene da Silva Paulino (XXX.165.991-XX); Marlene da Silva Paulino (XXX.888.211-XX); Marllon Brandon Alcântara Persi (XXX.796.311-XX); Matheus Carvalho Rebelo (XXX.123.591-XX); Mauro Rogério de Barros Wanderley Junior (XXX.547.371-XX); Michael Douglas Alcântara Persi (XXX.794.531-XX); Nayara Bispo da Rocha (XXX.295.718-XX); Nécia Inês Cândido da Silva Melo (XXX.306.491-XX); Orlene Cândido da Silva (XXX.541.681-XX); Pablo Gybran Diniz (XXX.274.101-XX); Paulo Duarte da Silva (XXX.678.761-XX); Pedro Paulo Sperb Wanderley (XXX.547.291-XX); Roberta Carvalho Rebelo (XXX.123.751-XX); Sonia Maria Bispo (XXX.295.718-XX); Vanessa Regina Alcântara de Freitas (XXX.660.801-XX); Zélia Barbosa Machado (XXX.858.321-XX).

13.1. Ministros presentes: Walton Alencar Rodrigues (Presidente), Benjamin Zymler (Relator), Bruno Dantas e Vital do Rêgo.

BENJAMIN ZYMLER

Adoto como relatório, com os ajustes de forma pertinentes, a instrução elaborada no âmbito da Secretaria de Fiscalização de Pessoal (Sefip) , a qual contou com a anuência dos dirigentes da unidade técnica e do representante do Ministério Público nos autos:
“INTRODUÇAO
1.	Trata-se do exame de atos de concessão de pensões civis instituídas por ex-servidores da Fundação Universidade Federal de Mato Grosso do Sul, atos esses submetidos, para fins de registro, à apreciação do Tribunal de Contas da União (TCU) , de acordo com o art. 71, inciso III, da Constituição Federal. Os atos foram cadastrados e disponibilizados ao TCU por intermédio do Sistema de Apreciação e Registro de Atos de Admissão e Concessões (Sisac) , na forma dos arts. 2o e 4o da Instrução Normativa-TCU 78/2018.
HISTÓRICO
2.	Os atos de concessão incluídos neste processo cuidam das pensões civis instituídas pelos ex-servidores Alcides Rodrigues de Anunciato Neto, Anézia Lopes Diniz, Edilon Rodrigues da Silva, Elizabete Moraes Griao de Oliveira, Fernando Alves Machado, Florêncio Wanderley dos Santos, Herberto Calado Rebelo, João Felix Godoy Gabino, Luis Bezerra da Rocha, Mauro Rogério de Barros Wanderley, Nelson Postaue, Nilce Chaves dos Santos, Orides Teodoro, Orlando Sampaio Gomes, Paulo César Persi, Sandra Maria Cabral Espíndola Borges, Sebastião Melo da Silva, Severino Paulino de Lima, Ubirajara Sebastião de Castro, Valmiro Bento Martins e Vanderli Pereira do Carmo.
3.	Esta Unidade Técnica, em 8/10/2009, elaborou peça de instrução processual, formulando proposta no sentido de que fosse considerado ilegal o ato de concessão da pensão civil instituída pelo ex-servidor Severino Paulino de Lima, que fosse considerado prejudicado, por perda de objeto, o ato de concessão da pensão civil instituída pela ex-servidora Anézia Lopes Diniz, e que fossem considerados legais os demais atos de concessão de pensão civil incluídos no presente feito (peça 2, p. 49-51) .
4.	Encaminhados os autos ao Ministério Público (MP/TCU) , o douto parquet manifestou-se no sentido de que fosse diligenciado ao órgão de origem, com vistas a fazer prova da dependência econômica da beneficiária Ione Pereira da Silva em relação ao instituidor Vanderli Pereira do Carmo, haja vista a ressalva feita pelo Controle Interno quanto à ausência de comprovação de dependência econômica da mãe em relação ao servidor. No que se refere aos demais atos constantes do processo, o MP/TCU anuiu à proposta da Unidade Técnica (peça 2, p. 53) .
5.	Em despacho exarado em 16/4/2010 (peça 2, p. 54) , o Ministro-Relator autorizou a realização de diligência na forma proposta pelo MP/TCU.
6.	Esta Unidade Técnica encaminhou o expediente acostado à peça 2, página 56, sendo carreada aos autos, em resposta, a documentação constante da peça 2, p. 57-80.
EXAME TÉCNICO
Pensões civis instituídas pelos ex-servidores Anezia Lopes Diniz, Florencio Wanderley dos Santos, Orides Teodoro e Ubirajara Sebastião de Castro 
7.	Em consulta ao Siape (peça 14) , verifica-se que não há mais efeitos financeiros decorrentes dos atos de concessão das pensões civis instituídas pelos ex-servidores Anezia Lopes Diniz, Florencio Wanderley dos Santos, Orides Teodoro e Ubirajara Sebastião de Castro, haja vista a exclusão dos respectivos beneficiários.
8.	Desse modo, consoante o disposto no art. 260, § 5º, do Regimento Interno, propõe-se considerar prejudicado, por perda de objeto, o exame do mérito dos aludidos atos.
Pensão civil instituída pelo ex-servidor Severino Paulino de Lima 
9.	A pensão civil instituída pelo ex-servidor Severino Paulino de Lima, falecido em 24/2/1989 (conforme registro constante do Sisac) , tem atualmente como única beneficiária Jacy da Silva Paulino, viúva do ex-servidor (peça 14) .
10.	O Controle Interno emitiu parecer pela ilegalidade da concessão, apresentando justificativa nos seguintes termos: ‘A ilegalidade do parecer foi em função do pagamento de pensão com amparo na Lei n.º 8.112/90 a beneficiários do servidor falecido na condição de celetista antes da vigência da acima citada Lei, cujo pagamento da pensão vinha sendo efetuado pelo INSS.’
11.	Considerando a inconsistência apontada pelo Controle Interno, esta Unidade Técnica oportunizou a oitiva da interessada (peça 8) . Restando infrutíferas as tentativas de notificar a beneficiária via Correios (peças 9 e 11) , a interessada foi notificada via edital (peça 13) , não vindo aos autos sua manifestação em resposta à oitiva.
12.	Acerca da impropriedade ora apontada, cumpre reportar que o instituidor da pensão ainda estava vinculado ao regime celetista quando do seu falecimento, em 24/02/1989, portanto, antes do advento da Lei 8.112/90, contrariando a jurisprudência deste Tribunal de Contas firmada no Acórdão 1180/2006-TCU-Segunda Câmara, de relatoria do Ministro Walton Alencar Rodrigues, no sentido de que a rescisão de contrato de trabalho regido pela CLT, em virtude de falecimento do empregado, não autoriza a mudança de regime geral da previdência para o regime dos servidores públicos federais, salvo quando, antes do óbito, já tenha ocorrido a transformação, por lei, do emprego ocupado em cargo público.
13.	Cabe mencionar que há divergência entre os registros de data do óbito do ex-servidor constantes do Sisac (24/2/1989) e do Siape (24/2/1992) , conforme se verifica no cotejo do formulário de concessão disponibilizado no Sisac com a ficha financeira extraída do Siape (peça 14, p. 9 e 10) . Não obstante essa divergência, entende-se que deve prevalecer o registro constante do Sisac, corroborado pelo parecer do Controle Interno.
14.	Em vista disso, reiterando a proposta inicialmente formulada por esta Unidade Técnica (peça 2, p. 49-51) , propõe-se considerar ilegal o ato em comento, negando-lhe registro.
Pensão civil instituída pelo ex-servidor Vanderli Pereira do Carmo 
15.	A pensão civil instituída pelo ex-servidor Vanderli Pereira do Carmo, falecido em 28/6/1991, tem como única beneficiária Ione Pereira da Silva, mãe do ex-servidor, habilitada à pensão com amparo no art. 217, I, ‘d’, da Lei 8.112/1990 (peça 14, p. 11) .
16.	Após esta Unidade Técnica haver se manifestado pela legalidade dessa concessão (peça 2, p. 49-51) , o Ministério Público (MP/TCU) propôs a realização de diligência junto à Unidade Jurisdicionada, com o fito de ser comprovada a dependência econômica da beneficiária em relação ao ex-servidor (peça 2, p. 53) .
17.	Esta Secretaria de Fiscalização encaminhou o expediente acostado à peça 2, página 56, vindo aos autos a resposta do gestor de pessoal (peça 2, p. 57-80) . O exame dos documentos juntados ao processo demonstra a existência de dependência econômica da beneficiária em relação ao ex-servidor. Com efeito, vieram aos autos as cópias de documentos constantes dos assentamentos funcionais do ex-servidor, em que o mesmo designa a interessada como sua dependente para fins de salário-família e imposto de renda (peça 2, p. 62 e 63) .
18.	Esta Unidade Técnica realizou pesquisa junto à base de dados dos sistemas SIAPE, CNPJ, RAIS, CNIS e Maciça (folha de pagamento do INSS) , não sendo detectados registros aptos e suficientes para afastar a presunção de dependência econômica da beneficiária em relação ao ex-servidor. Assim, não se vislumbra qualquer óbice à legalidade e registro do ato de concessão ora examinado.
19.	Em vista disso, e considerando que não foram detectadas falhas no cálculo da pensão (peça 14, p. 11) , propõe-se considerar legal o ato em exame, concedendo-lhe registro.
Pensões civis instituídas pelos ex-servidores Alcides Rodrigues de Anunciato Neto, Edilon Rodrigues da Silva, Elizabete Moraes Griao de Oliveira, Fernando Alves Machado, Herberto Calado Rebelo, João Felix Godoy Gabino, Luis Bezerra da Rocha, Mauro Rogério de Barros Wanderley, Nelson Postaue, Nilce Chaves dos Santos, Orlando Sampaio Gomes, Paulo César Persi, Sandra Maria Cabral Espíndola Borges, Sebastião Melo da Silva e Valmiro Bento Martins 
20.	Considerando que não foram identificadas falhas quanto à habilitação dos beneficiários ou quanto ao cálculo das pensões, reitera-se a proposta inicialmente formulada por esta Unidade Técnica (peça 2, p. 49-51) e propõe-se considerar legais, para fins de registro, os atos de concessão das pensões civis instituídas pelos ex-servidores Alcides Rodrigues de Anunciato Neto, Edilon Rodrigues da Silva, Elizabete Moraes Griao de Oliveira, Fernando Alves Machado, Herberto Calado Rebelo, João Felix Godoy Gabino, Luis Bezerra da Rocha, Mauro Rogério de Barros Wanderley, Nelson Postaue, Nilce Chaves dos Santos, Orlando Sampaio Gomes, Paulo César Persi, Sandra Maria Cabral Espíndola Borges, Sebastião Melo da Silva e Valmiro Bento Martins.
CONCLUSÃO 
21.	Por tudo que foi apresentado, propõe-se: considerar prejudicado, por perda de objeto, o exame do mérito dos atos de concessão das pensões civis instituídas pelos ex-servidores Anezia Lopes Diniz, Florencio Wanderley dos Santos, Orides Teodoro e Ubirajara Sebastião de Castro; considerar ilegal, negando-lhe registro, o ato de concessão da pensão civil instituída pelo ex-servidor Severino Paulino de Lima; e considerar legais, concedendo-lhes registro, os demais atos de concessão constantes deste processo.
PROPOSTA DE ENCAMINHAMENTO 
22.	Ante o exposto, e de conformidade com o preceituado nos arts. 71, III, da Constituição Federal, 1º, V, e 39, II, da Lei 8.443/1992 e 1º, VIII, 259, II, 260, §§ 1º e 5º, e 262, § 2º, do Regimento Interno/TCU, propõe-se:
22.1. considerar ilegal, negando-lhe registro, o ato de concessão da pensão civil instituída pelo ex-servidor Severino Paulino de Lima;
22.1.1. dispensar o ressarcimento das quantias indevidamente recebidas, presumida a boa-fé, consoante o disposto no Enunciado 106 da Súmula de Jurisprudência do TCU;
22.1.2. determinar à Fundação Universidade Federal de Mato Grosso do Sul que, nos termos dos art. 262, caput, do Regimento Interno do TCU, 8º, caput, da Resolução TCU 206/2007 e 19, caput, da Instrução Normativa TCU 78/2018:
a) abstenha-se de realizar pagamentos decorrentes do ato de concessão considerado ilegal, no prazo de 15 (quinze) dias, contado a partir da ciência dessa deliberação, sujeitando-se a autoridade administrativa omissa à responsabilidade solidária;
b) comunique à beneficiária acerca do teor deste Acórdão, alertando-a de que o efeito suspensivo proveniente da interposição de eventuais recursos junto ao TCU não a eximirá da devolução dos valores percebidos indevidamente após sua notificação, caso os recursos não sejam providos; e
c) encaminhe ao Tribunal o comprovante de que a interessada tomou ciência do inteiro teor desta deliberação;
22.2. considerar legais, concedendo-lhes registro, os atos de concessão das pensões civis instituídas pelos ex-servidores Alcides Rodrigues de Anunciato Neto, Edilon Rodrigues da Silva, Elizabete Moraes Griao de Oliveira, Fernando Alves Machado, Herberto Calado Rebelo, João Felix Godoy Gabino, Luis Bezerra da Rocha, Mauro Rogério de Barros Wanderley, Nelson Postaue, Nilce Chaves dos Santos, Orlando Sampaio Gomes, Paulo César Persi, Sandra Maria Cabral Espíndola Borges, Sebastião Melo da Silva, Vanderli Pereira do Carmo e Valmiro Bento Martins;
22.3. considerar prejudicado, por perda de objeto, o exame do mérito dos atos de concessão das pensões civis instituídas pelos ex-servidores Anezia Lopes Diniz, Florêncio Wanderley dos Santos, Orides Teodoro e Ubirajara Sebastião de Castro.”
É o relatório.

não há

Procurador Júlio Marcelo de Oliveira.

PENSÕES CIVIS. NEGATIVA DE REGISTRO DE UM DOS ATOS CONCESSÓRIOS, HAJA VISTA NÃO SE ENCONTRAR O INSTITUIDOR, POR OCASIÃO DE SEU FALECIMENTO, VINCULADO AO REGIME ESTATUTÁRIO. PERDA DE OBJETO DE QUATRO, EM FACE DO COMPLETO EXAURIMENTO DE SEUS EFEITOS FINANCEIROS. DESTAQUE DE OUTROS TRÊS, PARA SANEAMENTO. LEGALIDADE E REGISTRO DOS DEMAIS. DETERMINAÇÕES.

PENSÃO CIVIL (PCIV)

Secretaria de Fiscalização de Pessoal (SEFIP).

Em exame 21 pensões civis concedidas pela Fundação Universidade Federal de Mato Grosso do Sul (FUFMS) .
2.	No caso específico do benefício associado ao ex-servidor Severino Paulino de Lima, tratando-se de ato remetido ao Tribunal há mais de cinco anos, com indício de irregularidade, foi previamente franqueada à interessada, sra. Jacy da Silva Paulino (viúva) , a oportunidade de se pronunciar acerca da anotação feita pelo Controle Interno noticiando que o instituidor, ao falecer, em 24/2/1989, encontrava-se submetido ao regime celetista e, em consequência, vinculado ao regime geral de previdência (RGPS) .
3.	Chamada, pois, aos autos na forma regimental, a sra. Jacy da Silva Paulino não se manifestou.
4.	Instruindo o feito, a Secretaria de Fiscalização de Pessoal (Sefip) , a propósito, sugere a negativa de registro do ato, argumentando, para tanto, que:
“o instituidor da pensão ainda estava vinculado ao regime celetista quando do seu falecimento, em 24/02/1989, portanto, antes do advento da Lei 8.112/90, contrariando a jurisprudência deste Tribunal de Contas firmada no Acórdão 1180/2006-TCU-Segunda Câmara, de relatoria do Ministro Walton Alencar Rodrigues, no sentido de que a rescisão de contrato de trabalho regido pela CLT, em virtude de falecimento do empregado, não autoriza a mudança de regime geral da previdência para o regime dos servidores públicos federais, salvo quando, antes do óbito, já tenha ocorrido a transformação, por lei, do emprego ocupado em cargo público”.
 5.	Quanto às demais concessões, a unidade técnica sugere:
“a)  considerar legais, concedendo-lhes registro, os atos de concessão das pensões civis instituídas pelos ex-servidores Alcides Rodrigues de Anunciato Neto, Edilon Rodrigues da Silva, Elizabete Moraes Griao de Oliveira, Fernando Alves Machado, Herberto Calado Rebelo, João Felix Godoy Gabino, Luis Bezerra da Rocha, Mauro Rogério de Barros Wanderley, Nelson Postaue, Nilce Chaves dos Santos, Orlando Sampaio Gomes, Paulo César Persi, Sandra Maria Cabral Espíndola Borges, Sebastião Melo da Silva, Vanderli Pereira do Carmo e Valmiro Bento Martins;
b) considerar prejudicado, por perda de objeto, o exame do mérito dos atos de concessão das pensões civis instituídas pelos ex-servidores Anezia Lopes Diniz, Florêncio Wanderley dos Santos, Orides Teodoro e Ubirajara Sebastião de Castro.”
6.	O Ministério Público põe-se de acordo.
7.	Em linhas gerais, acompanho os pareceres técnicos.
8.	Com relação ao benefício conferido à sra. Jacy da Silva Paulino, resta há muito assente nesta Corte o entendimento de que “o direito à pensão estatutária decorre da natureza do vínculo estatutário outrora existente entre o instituidor e a administração pública; se celetista o instituidor, a pensão é de responsabilidade da Previdência Social (regime geral) ” (v. voto condutor do Acórdão 1082/2009-TCU-Segunda Câmara) .
9.	No caso, como o instituidor, sr. Severino Paulino de Lima, faleceu em 24/2/1989, ou seja, ainda na condição de celetista, é junto ao regime geral de previdência (RGPS) que a interessada deve buscar amparo. Lembro, de passagem, que, nos termos do art. 243 da Lei 8.112/1990, apenas os então ocupantes de empregos públicos na administração direta, nas autarquias e nas fundações, anteriormente regidos pela legislação trabalhista, foram submetidos ao regime estatutário. Aqueles outros que, à época, já haviam se desligado dos quadros da administração não foram alcançados pela regra.
10.	Esse posicionamento também já se encontra sedimentado no Supremo Tribunal Federal (STF) , como ilustram as ementas dos seguintes julgados, entre outros:
“EMENTA: CONSTITUCIONAL. ADMINISTRATIVO. SERVIDOR CELETISTA. APOSENTADORIA PREVIDENCIÁRIA ANTERIOR À LEI 8.112/90. REVISÃO DE PROVENTOS. EQUIPARAÇÃO COM OS VENCIMENTOS DOS SERVIDORES PÚBLICOS DA ATIVA. CONSTITUIÇÃO FEDERAL, ART. 40, § 4º, NA REDAÇÃO ANTERIOR À EC 20/98.
Ao servidor submetido ao regime da Consolidação das Leis do Trabalho, segurado da Previdência Social, que se aposentou antes do advento da Lei 8.112, de 11 de dezembro de 1990, não se aplica a norma do art. 40, § 4º, da Carta da República, na redação anterior à EC 20/98, que é destinada apenas ao servidor público estatutário, assegurando-lhe a revisão dos proventos na mesma proporção e na mesma data em que se modificar a remuneração dos servidores em atividade” (RE 241.372-3/SC, rel. Min. Ilmar Galvão, DJ 5/10/2001) .
“EMENTA: I. Mandado de segurança: Tribunal de Contas da União: legitimação passiva. (...) III. Pensão por morte: servidores da Câmara dos Deputados falecidos quando vinculados ao Estado por relação trabalhista: não incidência do art. 40, § 5º, da Constituição Federal. ‘O art. 40, § 5º, da Constituição, ao estabelecer que o ‘benefício da pensão por morte corresponderá à totalidade dos vencimentos ou proventos do servidor falecido’, embora não faça distinção entre pensões concedidas antes e pensões concedidas após o advento da Carta de 1988 - conforme se decidiu no julgamento do MS 21.521 (Velloso, DJ 6.8.93) -, só alude às pensões estatutárias, isto é, às pensões instituídas por servidor público: não beneficia, assim, ao servidor falecido antes da Constituição - e, pois, da instituição do regime único -, quando vinculado ao Estado por relação trabalhista e não estatutária’ (RE 223.732, 1ª T., 3.10.2000, Pertence, DJ 10.11.2000) . Cuidando-se de relação previdenciária, as dependentes do empregado morto têm direito à percepção de pensão paga pelo INSS. IV. Mandado de segurança indeferido” (MS 24.523/DF, relator para o acórdão Min. Sepúlveda Pertence, DJ 29/9/2006; ênfase acrescentada) .
11.	Ilegal, pois, a pensão estatutária concedida à sra. Jacy da Silva Paulino.
12.	Quanto às pensões instituídas pelos ex-servidores Edilon Rodrigues da Silva, Elizabete Moraes Griao de Oliveira, Fernando Alves Machado, Herberto Calado Rebelo, João Felix Godoy Gabino, Luis Bezerra da Rocha, Mauro Rogério de Barros Wanderley, Nelson Postaue, Nilce Chaves dos Santos, Orlando Sampaio Gomes, Sandra Maria Cabral Espíndola Borges, Sebastião Melo da Silva e Valmiro Bento Martins, não tendo sido identificada nenhuma falha nos respectivos atos, defiro seu registro, como propugnam a Sefip e o Ministério Público.
13.	As pensões instituídas pelos ex-servidores Alcides Rodrigues de Anunciato Neto, Paulo César Persi e Vanderli Pereira do Carmo, por outro lado, para as quais os pareceres técnicos também sugerem o registro, ainda não se encontram em condições de apreciação definitiva, como segue:
	- a sra. Joana D’Arc Anunciato, única beneficiária remanescente da pensão deixada pelo filho, o ex-servidor Alcides Rodrigues de Anunciato Neto, aparentemente também é beneficiária de pensão militar deixada pelo pai, o sr. Mário José dos Santos, falecido em 1942 (cf. peça 40, extraída das bases de dados do Tribunal) , circunstância que, uma vez confirmada, afasta seu pretenso direito à concessão civil;
	- o instituidor Paulo César Persi, segundo a documentação acostada aos autos, teria ingressado nos quadros da FUFMS aos treze anos de idade, o que requer, quando menos, investigação preliminar acerca da natureza de seu vínculo inicial com a universidade, mormente para aferição da exação do percentual de anuênios incluído nos proventos de seus dependentes;
	- os proventos da pensão deixada pelo instituidor Vanderli Pereira do Carmo incluem, atualmente, anuênios no percentual de 15% (cf. peça 14, p. 11) , contrariando as informações lançadas no respectivo ato (peça 35) , que, a exemplo do título de inatividade do ex-servidor (v. ato Sisac 10496807-04-2008-000078-1) , indicam que esse percentual, na realidade, deveria ser de 10%.
14.	Tais atos, portanto, devem ser destacados deste processo e submetidos a exame mais acurado pela unidade técnica. Ademais, na hipótese de confirmadas eventuais irregularidades nas concessões, também se fará necessária a prévia oitiva dos beneficiários a respeito.
15.	Por fim, no tocante às pensões instituídas pelos ex-servidores Anézia Lopes Diniz, Florêncio Wanderley dos Santos, Orides Teodoro e Ubirajara Sebastião de Castro, tenho por prejudicado seu exame de mérito, na linha esposada pela unidade técnica, haja vista não mais apresentarem nenhum beneficiário ativo.
16.	Diante do exposto, voto no sentido de que o Tribunal adote a deliberação que ora submeto a este Colegiado.
TCU, Sala das Sessões Ministro Luciano Brandão Alves de Souza, em 18 de junho de 2019.
BENJAMIN ZYMLER 
Relator